臺灣板橋地方法院民事判決　　　　　　　93年度訴字第1257號
原　　　告　全和興鋼鐵有限公司
　　　　　　　　　　　　號
法定代理人　甲○○
訴訟代理人　吳仲立律師
複代理人　　乙○○
被　　　告　大佳營造工程有限公司
　　　　　　　　　　　　一之二.
法定代理人　丁○○
訴訟代理人　林淑惠律師
上列當事人間請求給付貨款事件，經本院於民國93年1月7日言詞
辯論終結，判決如下：
    主  文
原告之訴及假執行之聲請均駁回。
訴訟費用由原告負擔。
    事實及理由
一、原告起訴主張：
    (一)被告自民國92年8 月起陸續向原告訂購鋼筋多批，原告已
      依約將鋼筋運至被告指定之工地交付被告，並按期開立發
      票向被告請款，惟被告事後竟避不見面，拒絕給付，扣除
      被告已退還之2000公斤鋼筋（合為新台幣2 萬3730元），
      經原告核算後，被告尚欠原告貨款共計新台幣（下同）
      218 萬4180元。今原告既已將貨物交付被告驗收完畢，被
      告即有給付貨款之義務。爰依買賣契約關係，請求被告給
      付。
    (二)細繹被告與緯陞公司間之工程合約書約定，足見渠等間為
      借牌關係。被告與緯陞公司若屬借牌關係，被告與緯陞公
      司間即存在有僱傭關係，而緯陞公司基於此種僱傭關係對
      外既得使用被告名義向原告訂購貨品，緯陞公司即難謂非
      立於被告代理人之地位與原告進行交易，此時本件買賣之
      效力即應及於被告，被告自應對原告負給付貨款之責任。
    (三)又系爭鋼筋係經被告員工陳正杰簽收在案，陳正杰交付原
      告之名片上載明其為被告公司之工地主任，實不容被告肆
      意狡辯，退萬步言，縱令簽收之人非屬被告公司，但陳正
      杰於名片上既表明係被告公司員工，自係處於一定之法律
      上地位，足使原告信其有代理被告公司之情形存在，被告
      明知其所謂之非屬被告公司之人代表其名義訂購系爭鋼筋
      ，卻未為反對之表示，致原告信以為系爭鋼筋係被告公司
      所購買，遂將出貨單及統一發票上買受人記載為被告，並
      將鋼筋運至被告工地交付。參照民法第169 條規定，被告
      縱不負買受人責任，亦應依法負表見代理之責，是原告訴
      請被告給付貨款，厥有理由。
    並聲明：(一)被告應給付原告218 萬4180元，及自起訴狀繕本
    (二)原告願提供現金或同面額之華泰商業銀行可轉讓定期存單
    為擔保，請准宣告假執行。
二、被告則以：
    (一)被告否認原告主張被告有自92年8 月起陸續向其訂購鋼筋
      數批、被告有收受上開鋼筋數批、並原告有開立發票向被
      告請款被拒之事實，原告應就其主張之上開事實負舉證證
      明之責，否則原告之主張即屬無據。原告雖提出出貨單影
      本13份及發票影本3 份為證，惟該13張出貨單及3 張發票
      ，均不足證明上開事實。蓋
　    1.被告從未向原告訂購系爭鋼筋，亦未授權陳正杰向原告
        購買系爭鋼筋。經查，原告所提出之上開13張出貨單中
        ，僅8 張為原告公司名義，且出貨單上客戶名稱、工地
        等內容，均是原告自己所書寫，則該出貨單顯不足證明
        被告有向原告購買系爭鋼筋多批之事實。
　    2.又該出貨單上僅寫日期、時間、序號及重量，亦無從證
        明原告所出之貨品確為鋼筋。
      3.另該出貨單上客戶簽收人分別為陳正杰、莊清吉或嘉山
        ，均非被告，而原告於鈞院93年11月16日審理時，已自
        認本件向原告公司接洽訂購鋼筋者，是工地主任陳正杰
        。足見，系爭鋼筋確非被告親自向原告訂購。另被告已
        否認陳正杰為其所僱用之工地主任，且否認有授權陳正
        杰得代理被告向原告訂購鋼筋則陳正杰縱有向原告訂
        購系爭鋼筋，原告亦應對被告僱用陳正杰為工地主任，
        及有授權陳正杰得代理訂購系爭鋼筋之事實負舉證證明
        之責，否則其主張即不足採。從而，上開8 張原告公司
        之出貨單，顯不足證明被告有向原告訂購鋼筋數批及收
        受鋼筋之事實。
　    4.再查，原告所提出之其他5 張出貨單，客戶名稱則載「
        全合（社子街）」或」金全鋼鐵有限公司」，並非載被
        告，且上開出貨單亦未載出貨之內容，僅載重量，足見
        該5 張出貨單更無法證明被告有向原告購買該5 批鋼筋
        之事實。
    (二)被告於92年4 月3 日與訴外人銘太建設有限公司（下稱銘
      太建設公司）簽立工程合約書，承攬其興建之「永新段集
      合住宅工程」後，隨即將上開工程以總價承包之方式轉包
      予訴外人丙○○及張虹，丙○○並於92年6 月13日以其擔
      任實際負責人之緯盛建設有限公司（下稱緯盛公司）與被
      告簽立營建工程合約書，並由丙○○及張虹任連帶保證人
      ，此有營建工程合約書影本可稽，被告並於簽約時即依約
      給付緯盛公司定金50萬元，嗣丙○○又於92年7 月30日，
      另以其女兒陳雅惠之名義設立緯陞工程有限公司（下稱緯
      陞公司），為了節稅而要求與被告換約，此可由緯陞公司
      係設立於「92年7 月30日」，而被告與緯陞公司換訂之營
      建工程合約書，簽約日期仍載92年6 月13日即可證明上開
      工程合約書確係事後換約。另被告於工程進行至連續壁完
      成，亦曾再依約給付緯陞公司工程款200 萬元，由其連帶
      保證人張虹持該公司之廠商領款印鑑簽收，此亦有被告公
      司之付款簽收簿影本可憑。再佐以丙○○及張虹與被告談
      妥總價承包上開工程後，又隨即以緯盛公司名義將連續壁
      工程部分發包予訴外人英玲企業有限公司施作（下稱英玲
      公司），亦有工程合約書影本可稽，且緯陞公司之付款簽
      收簿上亦載有英玲公司簽收工程款之紀錄。另英玲公司於
      92 年7月2 日及同年9 月28日均曾簽寫工程估驗付款單，
      由緯陞公司之工地主任林文財或陳正杰簽請實際負責人丙
      ○○批准，並於92年7 月2 日及92年10月6 日簽發工程款
      支票支付英玲公司，亦有英玲公司提供被告之工程估驗付
      款單及支票影本可憑，且核與英玲公司於緯陞公司之付款
      簽收簿上簽收工程款支票之金額相符。足見上開工程被告
      確係以總價承包之方式，再發包予緯陞公司承作，緯陞公
      司為被告之次承攬人。從而，原告主張被告與緯陞公司間
      為借牌關係，顯與事實不符，而不足採。
    (三)實際上系爭鋼筋數批應係緯陞公司向原告所購買，蓋
      1.緯陞公司自92年6 月承攬被告之上開工程後，即已開始
        向原告購買鋼筋，原告自92年7 月1 日起至同年11月間
        ，即陸續逕向緯陞公司請領貨款，並簽收貨款支票，此
        有緯陞公司之廠商付款簽收簿影本可憑。足見，原告送
        至社子工地之鋼筋應係緯陞公司所購買。
      2.再由緯陞公司之上開廠商貨款簽收簿摘要欄所載工地名
        稱可發現，緯陞公司不僅向被告承攬之上開永新段集合
        亦有向原告購買鋼筋，且原告於出售貨品給緯陞公司時
        亦有先向緯陞公司收取訂金之情事。
　    3.綜上，原告或其負責人甲○○，既自92年7 月1 日起至
        同年11月間均係向緯陞公司請領社子街工地之貨款，並
        簽收貨款支票，足徵系爭鋼筋數批應確係緯陞公司向原
        告所購買，且原告亦認為其交易之對象為緯陞公司，而
        非被告，否則原告豈有均逕向緯陞公司請款，而從未向
        被告請款過之理。
    (四)原告另主張本件系爭鋼筋確實係經陳正杰簽收在案，陳正
      杰亦曾向原告訂購鋼筋數批，且其交付原告之名片上載明
      其為被告公司之工地主任，顯見陳正杰係處於一定之法律
      上地位，足使原告信其有代理被告公司之情形存在。是被
      告縱不不負買受人責任，亦應負表見代理授權人之責云云
      ，顯有誤會。查被告否認有授權陳正杰得代理被告向原告
      購買系爭鋼筋數批，且否認知悉陳正杰有以被告之名義向
      原告購買鋼筋之事實，原告自應就上開事實，負舉證證明
      之責。而原告就上開事實僅以系爭鋼筋確係陳正杰簽收在
      案，且陳正杰曾向其訂購鋼筋，並交付原告之名片上載明
      其為被告公司之工地主任為其主要依據。然經詳閱原告所
      呈之陳正杰名片，其抬頭係載「緯陞工程有限公司大佳營
      造工程有限公司」工地主任陳正杰，地址：台北縣土城市
      ○○路○段二０二號七樓，電話：（02）00000000、
      00000000，傳真：（02）00000000，行動電話0000000000
      。惟查，上開住址是緯陞公司之營業處所，電話亦是緯陞
      公司對外聯絡所用者，均非被告公司所有。足見，陳正杰
      並非被告公司之工地主任，否則其名片上怎非載被告公司
      之住址及電話。另被告因未曾見過陳正杰之上開名片，故
      不知其於名片上印有被告公司名稱，而無從反對。再佐以
      英玲公司之連續壁工程估驗付款單，陳正杰亦係簽請緯陞
      公司之實際負責人丙○○批准，益徵，陳正杰確為緯陞公
      司工地主任，而非被告公司之工地主任。足見原告上開
      舉證，並不足證明被告有表見之事實，足使原告信陳正杰
      有代理其向原告購買鋼筋之情形存在。且原告於出貨後從
      未向被告公司請款過，足徵陳正杰縱有向原告訂購系爭鋼
      筋之事實，亦非以被告代理人之身分與原告為交易。從而
      ，原告主張被告應負授權人之責任，顯不可採。
    (五)原告又主張若兩造間無買賣關係存在，被告為何收受由原
      告所開立之發票，持以完成相關稅務申報作業？經查，原
      告所提出之3 張發票，其中僅92年8 月31日、金額107 萬
      1201元者，被告曾收受過，其餘被告均未見過。惟該張發
      票係緯陞公司因承攬被告所興建位在台北市○○街35至39
      號之永新段集合住宅工程，向被告請領工程款時交付被告
      報帳之用，並非被告向原告購買鋼筋，原告持向被告請款
      時所交付。復查，再轉包工程之次承攬人要求再承攬人逕
      以原始承攬人為買受人開立統一發票資為再承攬人向次承
      攬人領取轉包工程款之憑證，即俗稱「跳開發票」，乃商
      場交易上常有之現象，為眾所週知之事實，自不能因此即
      謂統一發票買受人欄上所記載之買受人即與開立該統一發
      票者有直接之契約關係，或謂該買受人有表見之事實，應
      負授權人之責任。從而，原告之上開主張，亦不足採。
    並聲明：(一)原告之訴及假執行之聲請均駁回。(二)如受不利判
    決，被告願供擔保請准免為假執行。
三、兩造於本院93年11月16日言詞辯論期日協議不爭執之事實為
    ：
    原告自92年8 月起陸續交付鋼筋多批至被告所承攬社子街「
    永新段集合住宅新建工程」工地，並由陳正杰、嘉山等人簽
    收，或由莊清吉代收，迄尚有218 萬4180元之貨款未獲給付
    。
四、本件經依民事訴訟法第271 條之1 準用同法第270 條之1 第
    1 項第3 款規定，整理並協議簡化爭點後，兩造同意就該協
    議簡化後之爭點為言詞辯論，依同法第270 條之1 第3 項之
    規定，本院僅須就兩造協議簡化之爭點為審究。兩造於本院
    93年11月16日言詞辯論期日協議簡化之爭點為：
    (一)被告就系爭鋼筋是否有與原告成立買賣契約？
      1.被告就系爭工程是否以「總價承包」之方式，交由訴外
        人緯陞公司承攬？
      2.陳正杰、莊清吉或「嘉山」，是否為被告所僱用之人？
    (二)被告就系爭鋼筋之買賣，是否應對原告負表見代理責任？
五、關於「(一)被告就系爭鋼筋是否有與原告成立買賣契約？」之
    爭點部分：
    (一)按民事訴訟如係由原告主張權利者，應先由原告負舉證之
      責，若原告先不能舉證，以證實自己主張之事實為真實，
      則被告就其抗辯事實即令不能舉證，或其所舉證據尚有疵
      累，亦應駁回原告之請求。又請求履行債務之訴，除被告
      自認原告所主張債權發生原因之事實外，應先由原告就其
      主張此項事實，負舉證之責任，必須證明其為真實後，被
      告於其抗辯事實，始應負證明之責任，此為舉證責任分擔
      之原則（最高法院17年上字第917 號、43年台上字第377
      號判例參照）。準此，如原告主張有買賣契約關係存在請
      求給付價金，自須就該買賣契約關係確係存在乙節，負證
      明之責。
    (二)查被告抗辯上開「永新段集合住宅工程」為其向銘太建設
      公司所承攬，並以總價承包之方式轉包予訴外人丙○○及
      張虹，丙○○並於92年6 月13日以其擔任實際負責人之緯
      盛公司與被告簽立營建工程合約書，並由丙○○及張虹任
      連帶保證人。被告於92年6 月13日與緯盛公司」簽立營建
      工程合約書時，即依約給付緯盛公司定金50萬元。嗣丙○
      ○又於92年7 月30日，另以其女兒陳雅惠之名義設立緯陞
      公司，為節稅要求與被告換約之事實，業據提出營建工程
      合約書之影本三份附於本院卷二可憑。再佐以丙○○及張
      虹代表緯盛公司向被告承包上開工程後，又隨即以緯盛公
      司名義將連續壁工程部分發包予英玲公司施作，另被告於
      上開工程進行至連續壁完成時，亦曾再依約給付緯陞公司
      工程款200 萬元，由緯陞公司之連帶保證人張虹持該公司
      之廠商領款印鑑簽收，此亦有營建工程契約書、被告公司
      之付款簽收簿之影本各乙份附於本院卷二可憑。則被告抗
      辯其係以總價承包之方式將上開工程轉包予緯陞公司，即
      非不可採信。原告徒據轉包工程價差僅有200 萬元之情，
      即認被告與緯陞公司間為借牌關係，不足採取。被告既將
      系爭工程以總價轉包之方式交由緯盛公司及緯陞公司承攬
      ，緯盛公司並將其中連續壁工程部分委由英玲公司承作，
      則系爭鋼筋是否為被告所訂購，已非無疑問；
    (三)原告就其主張兩造間就系爭鋼筋有成立買賣關係，固據提
      出出貨單之影本13紙、發票之影本3 份為證，惟上開出貨
      單及發票，均係原告片面所製作，已難據為被告有向原告
      購買鋼筋之認定；再者，
      1.原告所提出附於本院卷一第7 、9 頁下方、第10頁上方
        之出貨單客戶名稱係記載「全和」、第8 頁下方之出貨
        單客戶名稱則記載為「金全鋼鐵有限公司」、第9 頁上
        方之出貨單係「同進鋼鐵股份有限公司」之名義，客戶
        名稱為「全和」，買受人均非被告，實難資為被告有向
        原告購買系爭鋼筋之認定；
      2.又附於本院卷一第7 、8 頁上方、第10頁下方、第11、
        12、13頁之出貨單計8 紙，其上客戶簽收人分別為「陳
        正杰」或「嘉山」之人，被告又否認「陳正杰」或「嘉
        山」之人係其所僱用或授與代理權之人，則自應由原告
        就該「陳正杰」或「嘉山」之人，係為被告所僱用或授
        與代理權之人，負證明之責。原告就此雖主張「陳正杰
        」係被告所僱用之工地主任，並提出名片之影本一紙附
        於本院卷一第50頁為證。惟觀諸該名片之內容記載「緯
        陞工程有限公司大佳營造工程有限公司工地主任陳正杰
        地址：台北縣土城市○○路○段二０二號七樓電話：（
        02）00000000、00000000傳真：（02）00000000行動電
        話0000000000」，經與本院卷一第34頁被告公司變更登
        記表相比對，其上所記載之地址，並非被告之營業所，
        被告亦否認上開住址為其營業所、電話係其所使用，實
        難僅據該名片即認陳正杰確為被告公司之工地主任。況
        且，再參諸本院卷二所附被證十三英玲公司所製作向緯
        陞公司提出之連續壁工程估驗付款單，係經陳正杰於工
        地主任欄簽認後，經丙○○於董事長欄簽名確認，又緯
        陞公司自92年6 月承攬上開工程後，原告自92年7 月1
        日起至同年11月間，即陸續逕向緯陞公司請領貨款，並
        簽收貨款支票，此有緯陞公司之廠商付款簽收簿影本一
        份附於本院卷一第88至96、121 至129 頁可憑。則被告
        抗辯陳正杰應係緯陞公司之工地主任，應非子虛。此外
        ，原告就陳正杰係被告所僱用之工地主任乙節，並未再
        舉證以為證明，其上開主張自難信為真實。
      3.又查，本院卷一第14至16頁所附統一發票3 紙，係原告
        公司所片面簽發，本即難據為兩造間就系爭鋼筋有買賣
        關係之認定。而被告除自承有收受本院卷一第14頁所附
        之發票並提出申報扣抵外，亦否認有收受另二紙發票，
        經本院向財政部台灣省北區國稅局台北縣分局函查，本
        院卷一第14頁所附發票字軌UU00000000、92年8 月31日
        、金額107 萬1201元之統一發票發票，被告有於92年8
        月提出申報扣抵，其餘二紙發票迄今尚未申報扣抵，亦
        有該局93年12月14日北區國稅北縣三字第0931067321號
        函附於本院卷一可憑。而該紙字軌UU00000000號發票係
        緯陞公司因承攬被告所興建位在台北市○○街35至39號
        之永新段集合住宅工程，向被告請領工程款時交付被告
        報帳之用，並非被告向原告購買鋼筋，原告持向被告請
        款時所交付，亦據被告陳明，而轉包工程之次承攬人要
        求再承攬人逕以原始承攬人為買受人開立統一發票資為
        再承攬人向次承攬人領取轉包工程款之憑證，即俗稱「
        跳開發票」，乃商場交易上常有之現象，為眾所週知之
        事實，自不能因此即謂統一發票買受人欄上所記載之買
        受人即與開立該統一發票者有直接之契約關係，或謂該
        買受人有表見之事實，應負授權人之責任。故上開發票
        及出貨單均無從資為被告有向原告購買系爭鋼筋之認定
        。
    此外，原告就被告有授權陳正杰向其購買系爭鋼筋，並未再
    舉證以為證明，則其主張被告應負給負貨款之責任，自難信
    為真實。
六、關於「(二)被告就系爭鋼筋之買賣，是否應對原告負表見代理
    責任？」之爭點部分：
    (一)按由自己行為表示以代理權授與他人或知他人表示為其代
      理人而不為反對之表示者，對於第三人應負授權人之責任
      。但第三人明知其無代理權或可得而知者，不在此限，民
      法第169 條定有明文。是以本人應負表見代理之責任，必
      須於該當法律行為發生前或後，有表見之事實存在，且該
      第三人係善意無過失者，始足當之。又按，民法第169 條
      所謂知他人表示為其代理人而不為反對之表示者，以本人
      實際知其事實為前提，其主張本人知此事實者，應負舉證
      之責。最高法院68年度台上字第1081號判例意旨可資參照
      。
    (二)原告主張系爭鋼筋係經陳正杰簽收在案，而陳正杰交付原
      告之名片上載明其為被告公司之工地主任，自係處於一定
      之法律上地位，足使原告信其有代理被告公司之情形存在
      ，被告明知其所謂之非屬被告公司之人代表其名義訂購系
      爭鋼筋，卻未為反對之表示，致原告信以為系爭鋼筋係被
      告公司所購買，遂將出貨單及統一發票上買受人記載為被
      告，並將鋼筋運至被告工地交付，被告亦應依法負表見代
      理之責等語，惟被告因未曾見過陳正杰上開名片，故不知
      陳正杰於名片上印有被告公司名稱，故無從反對乙節，業
      據被告陳明，則依上開判例意旨，自應由原告就被告知陳
      正杰表示為被告代理人而不為反對之表示，負證明之責。
      惟被告就此並未舉證以為證明，則其主張被告應附表件代
      理之授權人責任，亦不足採取。
七、綜上，原告既無法舉證證明被告就系爭鋼筋有授權陳正杰與
    原告成立買賣契約，亦未舉證證明被告知陳正杰表示為其代
    理人而不為反對之表示，則其依買賣契約關係及民法第169
    條之規定，請求被告給付貨款218 萬4180元及遲延利息，即
    無理由，應予駁回。
八、原告之訴既經駁回，其假執行之聲請亦因訴之駁回而失所附
    依，爰併予駁回之。
九、本案事證已臻明確，兩造其餘主張陳述及所提之證據，經審
    認後認無礙勝負之判斷，爰不一一論列，附此敘明。
十、結論：原告之訴為無理由，依民事訴訟法第78條，判決如主
    文。
中　　華　　民　　國　　94　　年　　1 　　月　　21　　日
                  民事第三庭    法　官　陳麗玲
以上正本係照原本作成
如對本判決上訴，須於判決送達後20日內向本院提出上訴狀
中　　華　　民　　國　　94　　年　　1 　　月　　21　　日
                            書記官　顧嘉文
